【裁判字號】    87,上更(一),29
【裁判日期】    890111
【裁判案由】    土地所有權移轉登記
【裁判全文】
臺灣高等法院臺南分院民事判決  八十七年度上更(一)字第二十九號  Ｅ
      上  訴  人  乙  ○  ○
                  丙  ○  ○
                  丁  ○  ○
      共      同
      訴訟代理人  蔡  青  芬  律師
      複  代理人  陳  文  忠  律師
      被  上訴人  甲  ○  ○  .
      訴訟代理人  林  瑞  成  律師
右當事人間土地所有權移轉登記事件，上訴人對於臺灣臺南地方法院中華民國八十四
年四月十五日八十二年訴字第九五四號第一審判決提起上訴，經最高法院第一次發回
更審，本院判決如左：
      主      文
原判決除確定部分外廢棄。
右廢棄部分，被上訴人在第一審之反訴駁回。
第一、二審訴訟費用 (除確定部分外)及發回前第三審訴訟費用由被上訴人負擔。
      事      實
甲、上訴人方面：
一、聲明：求為判決：(一)原判決除確定部分外廢棄  (二)被上訴人在第一審之反訴
    除確定部分外駁回 (三)訴訟費用由被上訴人負擔。
二、陳述：除與原判決記載者相同，予以引用外，補稱：
（一）最高法院發回意旨明示本件系爭土地買賣之標的並未包含私設道路用地，被上
      訴人所移轉登記予上訴人之土地面積確實有所不足，而有減低其經濟上價值之
      瑕疵，而此瑕疵於被上訴人並無從補正，按民法第三百五十四條有關物之瑕疵
      擔保規定，原則上固於危險移轉後始有適用，惟出賣人既有給付無瑕疵物之義
      務，故在危險移轉前，買受人亦有拒絕受領瑕疵物之權利，故在危險移轉前，
      買受人已發覺其物有瑕疵者，倘出賣人不能補正其瑕疵時，為期買賣雙方當事
      人權益之平衡，買受人是否不得依民法第三百五十九條之規定請求減少價金，
      並主張與其應付未付之價金及代墊款抵銷，即非無疑。是上訴人主張被上訴人
      就此部份瑕疵賠償上訴人之損失應非無據。
（二）上訴人乙○○所購買之土地短少七‧八九坪，依台南縣政府工務局使用執照上
      記載之房屋工程造價為新台幣（下同）五十二萬五千元，而上訴人乙○○向被
      上訴人購買房地之總價為五百萬元，扣除房屋工程造價，土地價金應為四百四
      十七萬五千元，而被上訴人本應登記三○‧八八坪予上訴人乙○○，依此計算
      每坪土地價金為十四萬四千九百一十六元（即0000000÷30.88），而被上訴人
      短少七‧八九坪予上訴人乙○○，是被上訴人尚應賠償上訴人乙○○一百一十
      四萬三千三百八十七元（144916×7.89），則以此與上訴人積欠被上訴人尾款
      相抵銷，上訴人乙○○應不須再給付被上訴人任何價金。
（三）上訴人丙○○所購買之土地短少八‧○三坪，依台南縣政府工務局使用執照上
      記載之房屋工程造價為五十二萬五千元，而上訴人丙○○向被上訴人購買之房
      地總價為五百零二萬元，扣除房屋工程造價，土地價金應為四百四十九萬五千
      元，而被上訴人本應登記三○‧四一坪土地予上訴人丙○○，依此計算，每坪
      土地價金為十四萬七千八百一十三元（即0000000÷30.41），而被上訴人短少
      八‧○三坪予上訴人丙○○，是被上訴人尚應賠償上訴人丙○○一百一十八萬
      六千九百三十八元（即147813×8.03），則以此與上訴人丙○○積欠被上訴人
      之尾款相抵，上訴人應不須給再給付被上訴人任何價金。
（四）上訴人丁○○所購買之土地短少八‧○三坪，依台南縣政府工務局使用執照上
      記載之房屋工程造價為五十二萬五千元，而上訴人丁○○向被上訴人購買之房
      地總價為五百零五萬元，扣除房屋工程造價，土地價金應為四百五十二萬五千
      元，而被上訴人本應登記三○‧四一坪土地予上訴人丁○○，依此計算，每坪
      土地價金為十四萬七千八百八百元（即0000000÷30.41），而被上訴人短少八
      ‧○三坪予上訴人丁○○，是被上訴人尚應賠償上訴人丁○○一百一十九萬四
      千八百六十四元（即148800×8.03），則以此與上訴人丁○○積欠被上訴人之
      尾款相抵，上訴人應不須給再給付被上訴人任何價金。
（五）被上訴人主張房屋造價應依  鈞院八十六年度上易字第二二七二號刑事判決附
      件所載，以每坪四萬元計算，惟查：前開每坪四萬元之房屋造價係被上訴人片
      面之詞，並無任何實際根據，且依該刑事判決附件所示Ａ、Ｂ、Ｃ三棟均為店
      舖，依合約書所載其建材均較Ｄ棟佳，為何Ｄ棟（上訴人這一棟）反而較Ａ、
      Ｂ、Ｃ棟造價高，可見刑事判決附件房屋造價應不可採，又本案訴訟前出售房
      屋之建設公司董事長李金煌曾親口說房屋係以每坪三萬元建造，並親筆立據，
      有其親筆字跡附卷可憑，此並可請  鈞院傳訊李金煌查證即可證明，是被上訴
      人所主張之房屋造價一坪四萬元並非確實。
（六）台灣省建築師公會台南縣辦事處函覆  鈞院稱：「民國八十一年間，善化地區
      一般三層樓房屋實際造價（不考慮特殊建材及特殊工法）本處建議每坪妁為當
      年法定工程造價之二‧五至三倍」，惟本件被上訴人出售予上訴人之房屋建坪
      中包含了不能登記之違建，被上訴人計算房屋造價時不應一律以相同之價格計
      算，否則對上訴人有失公允，又被上訴人主張之房屋造價每坪四萬元，依台灣
      省建築物造價標準表每平方公尺三千八百元計算，其主張之價格顯然高於三倍
      ，其不合理顯而易見。
三、證據：援用第一審所提證據。
乙、被上訴人方面：
一、聲明：求為判決(一)上訴駁回(二)上訴費用由上訴人負擔。
二、陳述：除與原判決記載相同者，予以引用外，補稱：
（一）按解釋當事人關於書面表示之真意，應通觀全文以為判斷，不能拘泥於字面或
      截取文書中一二語任意推解，致失真意（四十四年度台上字第八四○號），又
      解釋當事人之契約，應以當事人立約當時之真意為準，而真意何在，又應以過
      去事實及其他一切證據資料為斷定之標準，不能拘泥文字，致失真意（五十三
      年度台上字第二四○八號），本件上訴人購買之房地，係錦美建設有限公司於
      坐落台南縣善化鎮○○段三一九－九○號等十二筆土地，興建善化鎮「狀元第
      」店鋪住宅Ａ、Ｂ、Ｃ三棟與透天住宅Ｄ棟之一部分，而上開「狀元第」Ａ、
      Ｂ、Ｃ棟，排列位置呈匚字形，均屬直接面臨街道之店鋪，至於Ｄ棟兩排十九
      戶興建位置，則坐落於匚字形內，屬於不面臨街道之裡地，若不留設一條私設
      巷道，向西銜接善化鎮○○路，即無從通行而與外界聯絡，因此錦美公司設計
      規劃之初，即在兩排Ｄ棟住宅之間留設一條無尾巷道，即同段三一九－四三○
      號及三一九－四一九號兩筆土地，以供Ｄ棟住戶居民出入通行之用。由於該條
      巷道並非都市○○道路，除非將來長期供公眾通行達一定年限，符合既成道路
      要件後，始可變更為道路用地，俟地方政府財政負擔許可加以徵收外，僅能由
      Ｄ棟使用該巷道之住戶保持有共有，若該巷道土地所有權登記為Ｄ棟住戶以外
      第三人所有，勢必發生Ｄ棟住戶無法通行對外聯絡現象，因此兩排Ｄ棟住宅中
      間保留之私設巷道，應為Ｄ棟十九戶住戶不可或缺之公共設施，最高法院發回
      意旨，謂兩造土地買賣之標的並未包含私設道路用地，其解釋契約，顯未探求
      當事人位約時之真意，且未以過去事實及其他一切證據資料作為斷定當事人真
      意之標準，顯有未合。
（二）一般購屋者除考慮房屋位置、構造、建材外，尤其重視出人通道，買受人須共
      同購買通行巷道用地，建商不可能僅出售房屋基地，而將道路用地留為建商所
      有，永久繳納地價稅，且購屋者又須永久支付通行補償金予巷道土地所有人，
      因此上訴人謂其購買土地不包含私設道路用地云云，顯與經驗法則相違背。
（三）查兩造訂立之買賣契約書第三條約定：「房地價款（包含本約所載之附屬設備
      及其他設施）為新台幣：：：」。顯然雙方買賣之標的物應包含附屬設備及其
      他設施，而本件兩排Ｄ棟住宅之間留設之巷道即同段三一九－四三○號及三一
      九－四一九號兩造土地，應為供被上訴人出入通行必要之「其他設施」，否則
      上訴人即無法通行對外聯絡，已如前述，因此依兩造訂立之買賣契約而言，上
      開三一九－四三○號及三一九－四一九號兩筆土地，即應包含兩造買賣標的物
      三範圍，從而本件應無土地面積不足之情事，上訴人主張減少價金，顯無理由
      。
三、證據：援用第一審所提證據。
丙、本院依職權函查台南縣政府、台灣省建築師公會台南辦事處，訊問證人 (即建築
    師）蘇友堂，並調取台灣台南地方法院八十五年度易字第三六二三號刑事卷宗。
      理      由
一、本件被上訴人於原審反訴主張：上訴人乙○○、丙○○及丁○○分別於八十年七
    月六日、同年月十二日、二十一日向被上訴人依序訂購坐落於台南縣善化鎮○○
    段三一九之四一八號及該地上建號一四六○號門牌號碼台南縣善化鎮○○路二四
    巷二號三層樓房、同段三一九之四五二號及該地上建號一四六二號門牌號碼台南
    縣善化鎮○○路二四巷六號三層樓房、同段三一九之四五七號及該地上建號一四
    六二號門牌號碼台南縣善化鎮○○路二十四巷十六號三層樓房，被上訴人業已將
    上開土地及建物所有權分別移轉登記予上訴人，依買賣契約所定，上訴人乙○○
    積欠被上訴人房屋款項八十萬元，上訴人丙○○積欠被上訴人房屋款項六十二萬
    元，上訴人丁○○積欠被上訴人房屋款項十七萬元，為此請求上訴人乙○○、丙
    ○○及丁○○分別給付上開屋款及自反訴狀繕本送達之翌日起至清償日止按年息
    百分之五計算之利息云云。
二、上訴人則以：按買賣契約第三條之約定，本件土地買賣契約應不包含上開地段三
    一九之四一九及三一九之四三○等二號作為道路之土地，因被上訴人移轉的土地
    均有短少，且系爭房屋有諸多瑕疪，被上訴人拒絕修護，且迄今未將系爭房地之
    所有權狀交付，故此二筆土地尚未移轉登記予上訴人，扣除被上訴人道路短少之
    費用，上訴人並無積欠等語。
三、本件被上訴人於原審反訴主張：上訴人乙○○、丙○○及丁○○分別於八十年七
    月六日、同年月十二日、二十一日向被上訴人訂購上開系爭房地，被上訴人已將
    三一九之四一八、三一九之四五二及三一九之四五七號土地及其上門牌號台南縣
    善化鎮○○路二四巷二號、六號及十六號房屋分別移轉登記予上訴人，上訴人乙
    ○○尚有尾款及貸款金額八十萬元、丙○○尚有尾款及貸款差額六十二萬元、丁
    ○○尚有尾款十七萬元未繳之事實，為上訴人所不爭，並有房地買賣契約書、房
    地價款分期付款表、地籍圖謄本、土地及建物登記簿謄本在卷可稽，堪信為真實
    。
四、按兩造所簽定之房屋買賣契約書第一條約定：「房屋乙戶，約五十二點一○坪，
    以上坪數包含（陽台、平台、乙方增建部分、屋頂突出物」「土地分別為三○點
    八八坪 (乙○○部分）、三○點四一坪  (丁○○部分)、三○點四一坪 (丙○○
    部分）」；又依卷附「被上訴所製作之「善化狀元第店舖別墅平面圖集」，其在
    別墅一樓平面圖上除規劃有道路外並將每棟房屋之位置從Ａ１到Ｄ20.加以標明，
    並載明上訴人所訂購之Ｄ１、Ｄ３、Ｄ９，其地坪依序為三○點八八坪（乙○○
    部分）、三○點四一坪 (丁○○部分）、三○點四一坪（丙○○部分），建坪均
    為五二點一○坪，由上開契約書以觀，上訴人所購買之土地，並未如房屋之坪數
    載明包含私設道路用地在內，足見上訴人抗辯彼等所訂購之地上開土地面積並不
    包括同段三一九之四一九號、三一九之四三○號作為道路使用之土地在內應認有
    理由。至於買賣契約第三條約定「房地價款 (包括本約所載之附屬設備及其他設
    施）：：：」，顯然係其房地價款包括買賣契約書上所載之附屬設備及其他設施
    而已，並非「房地面積」包括買賣契約書上所載之附屬設備及其他設施之面積甚
    明。按上訴人所訂購之房地，其地坪顯有面積不足，有減低其經濟價值之瑕疵，
    且無從補正，業見上述，依民法第三百五十四條有關物之瑕疵擔保規定，原則上
    雖於移轉後始有適用，惟被上訴人既有給付無瑕疵之義務，故在危險移轉前，上
    訴人（買受人）已發覺其物有瑕疵者，為期買賣雙方當事人權益之平衡，上訴人
    按主張依民法第三百五十九條之規定請求減少價金，並與其應付未付之價金及代
    墊款扺銷，應認有理由。
五、查兩造所簽定之土地買賣契約載明被上訴人應登記與上訴人乙○○部分面積為三
    十點八八坪，實際登記二二點九九坪，減少七點八九坪；丙○○及丁○○部分各
    應登記三○點四一坪，實際登記二二點三八坪，均減少八點○三坪，有土地買賣
    契約及土地登記謄本在卷足按，並為兩造所不爭，自堪採信。依卷附台灣省建築
    物造價標準表 (省政府9.8.府建四字第一五六二四五號函修正）鋼骨或鋼筋混
    凝土構造五層以下每平方公尺造價三千八百元 (每坪一萬二千五百六十二元），
    另依台灣省建築師公會台南縣辦事處八八、九、二二台建師南縣鑑字第○二九號
    函「民國八十一年善化地區一般三樓房屋實際造價 (不考慮特殊建材），本處建
    議每坪按當年法定工程造價二點五倍至三倍」，本院審酌上情，認系爭房屋（三
    層樓）每坪實際造價以三萬五千元 (即法定造價二點七八倍）為相當，證人蘇友
    堂證稱每坪房屋造價約四萬元，未說明依據，洵不足採。
六、另依兩造不爭執之土地及房屋買賣契約書，上訴人乙○○以五百萬元買受系爭房
    地，房屋面積五十二點一○坪，每坪造價以三萬五千元計算，全部房屋價款為一
    百八十二萬三千五百元，土地部分價款則為三百十七萬六千五百元，依上訴人乙
    ○○買受土地三○點八八坪計算，每坪土地價格為十萬二千八百六十六元，乙○
    ○土地登記短少七點八九坪，累計上訴人乙○○得請求減少之價金為八十一萬一
    千六百十三元 (計算方法為102866×7.89）；上訴人丙○○部分係以五百零二萬
    元買受系爭房地，房屋面積為五十二點一○坪，每坪造價以三萬五千元計算，全
    部房屋價款為一百八十二萬三千五百元，土地部分價款則為三百十九萬六千五百
    元，依上訴人丙○○買受土地三○點四一坪計算，每坪土地價格為十萬五千一百
    一十三元，丙○○土地登記短少八點○三坪，累計上訴人丙○○得請求減少之價
    金為八十四萬四千零五十七元 (計算方法為105113×8.03）；上訴人丁○○部分
    則以五百零五萬元買受系爭房地，房屋面積五十二點一○坪，每坪造價以三萬五
    千元計算，全部房屋價款為一百八十二萬三千五百元，土地部分價款為三百二十
    二萬六千五百元，依上訴人丁○○買受土地面積三○點四一坪計算，每坪土地價
    格為十萬六千一百元，丁○○土地登記短少八點零三坪，累計上訴人丁○○得請
    求減少之價金為八十五萬一千九百八十三元 (計算方法為106100×8.03)。
七、末按「二人互負債務，而其給付種類相同，並均屆清償期者，各得以其債務，與
    他方之債務，互為抵銷。但依債之性質不能抵銷或依當事人之特約不得抵銷者，
    不在此限。」民法第三百三十四條第一項定有明文。查被上訴人主張已將上開土
    地及建物所有權分別移轉登記予上訴人，依買賣契約所定，上訴人乙○○尚積欠
    被上訴人房屋款項八十萬元，上訴人丙○○尚積欠被上訴人房屋款項六十二萬元
    ，上訴人丁○○尚積欠被上訴人房屋款項十七萬元，而上訴人乙○○得請求被上
    訴人減少之價金為八十一萬一千六百十三元，上訴人丙○○請求減少之價金為八
    十四萬四千零五十七元，上訴人丁○○得請求減少之價金為八十五萬一千九百八
    十三元，按兩造互負債務，給付種類相同，又均屆清償期，上訴主張扺銷自無不
    合，惟扺銷結果，上訴人對被上訴人已無積欠。從而，被上訴人反訴請求上訴人
    給付上開款項，並無理由，原審就被上訴人上開之請求，為上訴人敗訴之判決，
    顯有未洽，上訴意旨指摘原判決不當，求為廢棄改判，為有理由，應由本院將原
    判決上開部分廢棄，並駁回被上訴人在第一審之反訴。
八、本件事証已臻明確，兩造其餘攻擊防禦方法及証据資料，核與本件判決結果不生
    影響，不予一一論述，併予敘明。
據上論結：本件上訴為有理由，依民事訴訟法第四百五十條、第七十八條判決如主文
。
中      華      民      國    八十九    年      一      月      十一    日
                                    臺灣高等法院臺南分院民事第三庭
~B1審判長法官  林    輝    雄
~B2      法官  高    明    發
~B3      法官  曾    平    杉
右為正本係照原本作成。
如對本判決上訴，須於判決送達後二十日內向本院提出上訴狀，未表明上訴理由者，
，應於上訴後二十日內向本院提出理由書。
中      華      民      國    八十九    年      一      月      十三    日
~B法院書記官  侯    瑞    富


司法院資訊處製作；財團法人民間司法改革基金會備份。
